【裁判字號】    94,上訴,449
【裁判日期】    950608
【裁判案由】    強盜等
【裁判全文】
臺灣高等法院臺南分院刑事判決         94年度上訴字第449號
上  訴  人  臺灣臺南地方法院檢察署檢察官
上  訴  人
即  被  告  丁○○
被      告  甲○○
被      告  乙○○
被      告  己○○
共      同
指定辯護人  本院公設辯護人  郭忠生
上列上訴人因被告強盜等案件，不服臺灣臺南地方法院92年度訴
字第1157號中華民國94年3月16日第一審判決（起訴案號：臺灣
臺南地方法院檢察署90年度營偵字第1925號），提起上訴，本院
判決如下：
    主  文
原判決關於乙○○、甲○○、己○○傷害部分撤銷。
乙○○、甲○○、己○○被訴傷害部分，均公訴不受理。
其餘上訴駁回。
    事  實
一、丁○○前因賭博案件，經本院以82年度上易字第866號判處
    有期徒刑5月確定，於民國（下同）83年1月4日易科罰金執
    行完畢（構成累犯）。又因賭博案件，經臺灣臺南地方法院
    以83年度易字第1763號判處有期徒刑1年4月，上訴後經駁回
    確定。另因違反槍砲彈藥刀械管制條例及恐嚇案件，經本院
    以85年度上易字第283號分別判處有期徒刑8月及3月，應執
    行有期徒刑10月確定。嗣本院裁定丁○○上開所犯賭博、槍
    砲彈藥刀械管制條例及恐嚇案件，應執行有期徒刑2年，入
    監執行後，嗣獲准假釋付保護管束，於89年10月16日保護管
    束縮刑期滿而執行完畢（此部分不構成累犯）。
二、緣丁○○於86年7月1日，以其經營之「山川企業社」（實際
    負責人為丁○○，名義負責人為林旭昇），與戊○○經營之
    「聯達砂石行」簽訂合作協議書，約定原本由丁○○申請附
    表一所示土地之土石採取權，轉由戊○○負責經營，且因附
    表一編號01土地（下稱系爭土地）之土石採取申請，已獲臺
    南縣政府許可，丁○○遂向戊○○購買系爭土地之土石，並
    暫定土石採取量為39萬2000立方公尺，嗣後丁○○交付如附
    表二所示之支票四張，做為購買土方之價金。然因前揭附表
    二編號01、02所示之支票屆期提示均遭退票，丁○○遂以「
    山川企業社」名義與戊○○及李全嘉（即「振宗營造有限公
    司」之負責人，與丁○○合作共同購買土方，亦為附表二所
    示四張支票之發票人）於86年12月4 日簽訂切結書，同意解
    除前揭合作協議書，戊○○並交還附表二所示四張支票。詎
    丁○○心有未甘，明知其與戊○○已解除系爭土地之土石採
    取契約，其對戊○○並無債權，卻藉口戊○○所出售系爭土
    地之土方短少18萬立方公尺為由，要求戊○○出面解決。
三、丁○○於前揭假釋期間，不知警惕，竟聯繫戊○○佯稱可與
    李全嘉當面對質，要求戊○○前往其位於臺南縣新營市○○
    路200巷17弄6號住處，並同時邀集員工乙○○、甲○○及己○○前往上址助勢。戊○○於87年10月15日晚間10時許抵達
    丁○○住處後，兩人就是否短欠土方之事發生爭執，丁○○
    遂與乙○○、甲○○及己○○共同出手毆打戊○○頭部及身
    體等處（丁○○、乙○○、甲○○及己○○涉犯傷害罪嫌部
    分，已逾告訴期間）。丁○○再質問戊○○積欠土方之事如
    何處理，戊○○表示並無積欠土方，丁○○聞言更加不滿，
    明知其對戊○○並無債權存在，仍基於恐嚇取財之犯意向戊○○恫嚇稱：如不交土方，要將其押至山上活埋等語，致使
    戊○○心生畏懼，遂同意將其因販售土方予丙○○而取得之
    債權，讓與丁○○，由丁○○向丙○○收取款項。丁○○並
    要求戊○○必須於當日上班前，自行前往丙○○住處與其會
    合後，戊○○始於10月16日凌晨3、4時許離去。嗣戊○○於
    87年10月16日上午7 時20分許，自行前往臺南縣官田鄉南
    村147號丙○○住處，丁○○則與乙○○、己○○等一同前
    往上址。戊○○即向丙○○表示，丙○○向其購買附表一編
    號02所示三筆土地之土方，前18萬立方公尺之價金均由丁○○收取。丁○○遂自87年10月16日起至88年3月19日止，如
    附表三所示先後5次之時間，向丙○○收取新臺幣（下同）
    共計311萬元之款項，丁○○因而獲得前開財產上不法之利
    益。
四、案經戊○○訴由臺南縣警察局報請臺灣臺南地方法院檢察署
    檢察官偵查起訴。
    理  由
壹、有罪部分（被告丁○○涉犯恐嚇得利罪部分）
甲、上揭事實，訊據被告丁○○矢口否認有恐嚇得利犯行，辯稱
    ：原審法官審理當中問我已經解除契約，為何還要向他拿三
    百萬元，實情是丙○○與刑警隊許宗勝來找我談出土過路之
    事，因他們開挖的土方的聯外道路是我租的，他們知道以前
    跟我有糾紛過，所以來找我談以前欠十八萬立方土方之事，
    由丙○○付三百萬元，解決上開欠十八萬立方土方之事，我
    就拿聯外道路租地契約給丙○○去出土云云。辯護人提出辯
    護意旨稱：檢察官起訴被告丁○○涉犯強盜得利罪，原審變
    更起訴法條改依恐嚇得利罪論處部分，經查，(一)本件不能證
    明被害人有何不能抗拒之情狀，被害人戊○○、證人丙○○
    之供述存有嚴重瑕疵，已如前述，證人許宗勝非現場目睹之
    人，復無其他證據足資證明上開事實之存在，本於無罪推定
    證據法則，自不能認定被害人戊○○有何不能抗拒之情事。
    (二)被告丁○○應無不法所有意圖，被告丁○○向被害人索取
    三百餘萬元之權源為何？雖被害人否認或難以確認有給付義
    務，惟查，(1)系爭金額高達三百餘萬元，如無給付義務，被
    害人不會事先邀請司法警察許宗勝先行協調，而許宗勝亦無
    可能以雙方都認識為由，僅以電話告知被告丁○○不要使用
    暴力，而未到場協調。(2)被告丁○○主觀上如無得以索取上
    開金額之權利，在許宗勝已事先要求不要使用暴力的情況下
    ，被告丁○○也不可能甘冒被訴強盜罪之危險，而蠻橫要求
    給付。(3)又，無端損失三百餘萬元，被害人無不告知協調人
    許宗勝之可能，惟據許宗勝之證言，顯然被害人戊○○於毆
    打前後兩度請求協調時，均未說明被告丁○○有何無端向伊
    索取三百餘萬元之情事，是被告丁○○與被害人當時之爭執
    ，應僅是金額多寡，而非被告丁○○無權索取上開金額等語
    。經查：
一、【被告乙○○警詢之自白，不得採為認定犯罪事實之證據】
  (一)按被告之自白，非出於強暴、脅迫、利誘、詐欺、違法羈押
    或其他不正方法，且與事實相符者，得為證據；又司法警察
    或司法警察官詢問犯罪嫌疑人時，應全程連續錄音，筆錄內
    所載之被告陳述與錄音內容不符者，其不符之部分，不得作
    為證據，刑事訴訟法第156條第1項、第100條之2準用同法第
    100條之1，分別定有明文。
  (二)公訴人起訴被告等四人涉犯強盜得利罪嫌部分，係以被告乙○○於警詢中自白承認「其與丁○○、甲○○、己○○出手
    毆打戊○○，並將之打到流血」等語，為主要論據。然被告
    乙○○辯稱：伊當初在警局製作二份筆錄，製作第一份筆錄
    之身分係另案被害人，製作第二份筆錄之身分才係本案被告
    。伊在製作第一份筆錄時，就被警員林芳正毆打，所以製作
    第二份筆錄時心理害怕受到影響，才會供述渠等有毆打戊○○，故其於警詢筆錄製作完畢之翌日，立即驗傷並向地檢署
    提出申告等語，並提出診斷證明書一紙為證。
  (三)查乙○○於90年9 月19日確有製作二次警詢筆錄，第一次係
    在當日下午5時20分至6時許，因槍砲案件而以被害人身分製
    作筆錄，第二次係於當日晚間9 時15分許至11時45分許，以
    本案被告身分製作筆錄，有上開警詢筆錄可參（詳警卷 125
    、133 頁）。又被告乙○○所提診斷證明書上，記載檢驗日
    期為「90年9月20日晚間9時30分」，且診斷證明書復記載「
    推定受傷時間在二日以內」等情，亦有診斷證明書附卷可稽
    （詳原審卷(一)140頁）。本院參諸被告乙○○檢驗傷勢之時
    間，係在製作警詢筆錄之翌日，及被告乙○○檢驗傷勢時，
    距受傷日期又在二日以內等情，認被告乙○○前揭刑求抗辯
    ，並非無據。則被告乙○○於警詢之自白，是否係出於任意
    性所為，尚非全然無疑。揆諸刑事訴訟法第156條第1項之規
    定，自難採為認定犯罪事實之證據。
  (四)又原審曾向警員調取乙○○以被害人身分製作警詢筆錄之錄
    音帶，惟經警員回覆稱：90年時，以被害人身分製作筆錄，
    幾乎沒有錄音，故無（被害人）乙○○之錄音帶等語，有原
    審公務電話紀錄一紙附卷足參。原審另勘驗乙○○以被告身
    分製作警詢筆錄之錄音帶，勘驗結果認：(1)被告乙○○於製
    作筆錄之過程中，有多次連續數聲之咳嗽，且在被告乙○○
    咳嗽後，警員曾三次切掉錄音，致錄音有中斷之情形（詳原
    審卷(一)234至237、244頁）；(2)被告乙○○經警員詢問有無
    毆打戊○○時，曾回答：沒有打他、沒有押他等語（詳原審
    卷(一)237頁），惟筆錄內卻未見被告乙○○有上揭否認毆打
    戊○○之記載，顯見警詢筆錄中所記載被告乙○○之陳述，
    與錄音內容尚有不符。
  (五)本院認被告乙○○於製作警詢筆錄時，有多次不明原因之連
    續咳嗽，且警員曾三次切掉錄音設備，致錄音中斷之時間點
    ，均係在被告乙○○咳嗽之後，復核錄音內容又有與筆錄記
    載不符之處。揆諸刑事訴訟法第100條之2準用第100條之1，
    被告乙○○於警詢供稱渠等毆打戊○○之陳述，亦不得作為
    證據。
  (六)至於證人即製作乙○○警詢筆錄之警員林芳正、黃建富及陳
    水雖到庭供稱：訊問過程並無威嚇乙○○，亦未看到乙○○身上有何傷勢云云。惟本院依被告乙○○所提之診斷證明
    書，及原審勘驗錄音帶之結果，認其前揭刑求抗辯，並非全
    然無據，尚難確保被告乙○○警詢自白之任意性，是其前揭
    自白，不得採為證據。而證人林芳正、黃建富及陳水等人
    ，係製作被告乙○○筆錄之警員，渠等立場涉及自身刑責，
    難認無偏頗之虞，且僅憑前揭警員之供述，實不足以確保被
    告乙○○警詢自白之任意性，故前揭警員之供述，無足憑採
    。
二、【被告丁○○與告訴人戊○○間，並無債權債務關係】
    被告丁○○於原審雖辯稱：其與戊○○簽訂土石買賣契約，
    ，已將價金支票交予戊○○，惟戊○○所給之土方數量短少
    ，故其就短少之部分，對戊○○有債權云云。惟查：
  (一)被告丁○○經營之「山川企業社」與告訴人戊○○經營之「
    聯達砂石行」，於86年7月1日簽訂合作協議書，由丁○○向
    戊○○購買附表一編號01所示土地（即系爭土地）之土石，
    至於土石採取量，依戊○○所提出郭文宏土木技師出具之線
    土坪計算書所載，暫訂為39萬2000立方公尺，被告丁○○則
    將如附表二所示之支票四張，交予戊○○做為價金等情，有
    前揭合作協議書、系爭土地之土石採取場登記證、土石採取
    許可證、郭文宏土木技師出具系爭土地之線土坪計算書、附
    表二所示支票四張等附卷可稽（詳警卷65至71頁，1925號偵
    卷81、82頁），且為被告丁○○及告訴人戊○○所不爭執，
    足認屬實。
  (二)又案外人郭文宏土木技師為戊○○經營之「聯達砂石行」估
    算系爭土地之土方數量為39萬2000立方公尺，惟經檢察官另
    案指揮調查局人員核算結果，系爭土地之土方數量約為8、9
    萬立方公尺，浮報土方數量約30萬立方公尺乙情，亦經原審
    以89年度訴字第128號刑事判決認定在案，此有郭文宏土木
    技師出具之線土坪計算書及上開判決附卷可稽（詳警卷65頁
    ，原審卷(一)141至165頁）。是系爭土地之土方數量既有浮報
    ，則被告丁○○陳稱系爭土地之土方有短少等語，應屬真實
    而可採信。
  (三)惟系爭土地之土方數量雖有短少，然因被告丁○○所交付做
    為買賣價金之四張支票，其中附表二編號01、02之支票，於
    86年11月1 日、同年月26日屆期未獲兌現先後跳票，雙方乃
    於同年12月4 日簽立切結書，約定「山川企業社」同意拋棄
    棄前開合作協議書之權利，「聯達砂石行」則退回所有支票
    ，兩造因而合意解除上開契約等情，有附表二編號01、02所
    示支票之退票理由單及前揭切結書在卷足憑（詳1925號偵卷
    83至85頁）。基此，被告丁○○交付做為土石價金之支票既
    先後跳票，雙方復因此解除契約，則被告丁○○對告訴人戊○○即不得依前開合作協議書主張採取土石，要屬無疑。從
    而，系爭土地之土方是否短少即與被告無關，被告無從據以
    要求告訴人解決土方短少問題。
  (四)至於被告丁○○於原審辯稱：附表二編號01之支票跳票後，
    支票發票人李全嘉嗣後有將錢軋入帳戶，告訴人戊○○有兌
    現云云。惟查，果附表二編號01所示之支票，嗣後確有兌現
    ，則該支票於兌現時，應已交予銀行收執。然被告丁○○以
    「山川企業社」名義與「聯達砂石行」所簽切結書中，載明
    「聯達砂石行退回因土石買賣合約所開出之所有支票（即附
    表二編號01至04之四張支票）」，有前開切結書可參（詳19
    25號偵卷85頁）。是附表二編號01、02所示之支票，既已皆
    退回予被告丁○○，可見前開支票並未獲兌現甚明。是被告
    丁○○空言辯稱支票嗣後有兌現云云，無足憑採。
三、【被告等四人有在被告丁○○住處共同毆打告訴人】
  (一)查證人即臺南縣刑警隊警員許宗勝於原審證稱：我當時因偵
    辦案件，需要和丁○○及戊○○來往，才有聽他們說土方糾
    紛之事。戊○○曾經拜託我及丙○○出面跟丁○○協調，我
    有打電話給丁○○，叫他不要用暴力，好好協調等語。經原
    審質以：為何會打電話給丁○○叫他不要用暴力？證人許宗
    勝則證稱：戊○○找我的時候，有預感去找丁○○協調會發
    生事情，才請我及丙○○陪他一起去，但因我和雙方都有交
    情，就沒有過去，只有打電話給丁○○（詳原審卷(二)94至96
    頁）。由證人前開所述可知，告訴人戊○○惟恐協調時遭暴
    力相向，已事先拜託警員及友人陪同前往協調，顯見被告丁○○就土方短少之事，立場強硬且與告訴人爭執甚鉅。
  (二)證人許宗勝另證述：戊○○前往被告丁○○住處協調後約二
    、三天，來找伊說遭丁○○毆打之事，印象中戊○○臉頰或
    鼻子有受傷，戊○○說他腹部有被踢傷，且當時除丁○○外
    ，另有二、三個人在場等語（詳原審卷(一)97至98頁）。是戊○○與丁○○協調過後約二、三日，證人許宗勝目睹戊○○
    臉上確有傷處，足證告訴人戊○○指訴遭被告丁○○等四人
    毆打頭部及身體等語，並非子虛。況證人丙○○於偵訊中亦
    證稱：87年10月16日早上，丁○○等人及戊○○來找我，戊○○臉部有受傷等語（詳1925號偵卷209 頁），核與證人許
    宗勝所述相符，足認告訴人戊○○前往被告丁○○住處協調
    時，確有遭被告丁○○等人毆打無訛。
  (三)至於被告乙○○、甲○○及己○○於原審雖辯稱：當天渠三
    人雖有到丁○○住處，但只是坐一下就走了，並未毆打戊○○云云。然參諸告訴人戊○○之年紀及體格，均與被告丁○○相仿，竟於協調時遭人毆打而毫不還手，顯見告訴人戊○○客觀上處於弱勢地位，益證被告乙○○等三人確有在旁助
    勢，並出手毆打戊○○，致戊○○任令彼等毆打而不敢還手
    。
  (四)另證人姜毓綺即被告丁○○配偶於原審雖證稱：當天聽到丁○○他們講話越講越大聲，我才下樓看，只看到丁○○及戊○○，乙○○三人後來才到，但不到十分鐘就走了，並沒有
    看到戊○○受傷云云。然告訴人戊○○臉上有傷處乙事，確
    為證人許宗勝及丙○○所見，已如前述，倘證人姜毓綺曾於
    協調時在場，豈可能未目睹傷害如何發生？參諸證人姜毓綺
    與被告丁○○係夫妻關係，難期立場無偏頗之虞，且其陳述
    又與證人許宗勝及丙○○之證詞有悖，不足採信。
  (五)末查，本院雖認定被告丁○○等四人於87年10月15日，確有
    毆打告訴人戊○○之事實，惟告訴人遲至90年9月12日，才
    向警員申告遭被告等人毆打及強盜之內容，有告訴人戊○○
    之警詢筆錄可參（詳警卷28、29頁）。是被告丁○○等四人
    涉犯傷害罪嫌部分，顯已逾告訴期間，惟被告丁○○被訴傷
    害罪部分與其所犯恐嚇得利罪部分（詳下述），有方法結果
    之牽連關係，是就被告丁○○被訴傷害罪部分，爰不另為不
    受理之諭知（至於被告乙○○三人涉犯傷害罪嫌部分，詳後
    述）。
四、【被告丁○○有恐嚇得利之犯行】
  (一)查87年10月16日上午7 時許，被告丁○○等人及戊○○前去
    丙○○住處，戊○○要求丙○○將向其購買土方之價款 300
    萬元，直接交給丁○○等情，業據證人丙○○於偵訊時結證
    在卷（詳1925號偵卷209 頁）。而被告丁○○自87年10月16
    日起至88年3月19日止，先後於附表三所示之5次時間，向丙○○收取共計311 萬元之款項，有被告丁○○出具之借據單
    與請款單及丙○○開立之支票存卷足參（詳警卷(一)108至115
    頁）。足認告訴人戊○○確將其對丙○○之債權，轉讓與被
    告丁○○。
  (二)然被告丁○○明知其先前與戊○○簽訂合作協議書時，雖有
    將附表二所示之價金支票交予戊○○，惟因附表二編號01、
    02所示之支票先後跳票，雙方乃解除前揭契約，被告丁○○
    對戊○○並無債權存在，已如前述。詎在雙方並無債權債務
    關係下，戊○○竟同意將其對丙○○之300 萬元債權，轉讓
    與被告丁○○，顯見戊○○有不得不為之難處。
  (三)參諸證人丙○○於偵訊中證稱：戊○○來找我時，臉部受傷
    ，表現出很害怕，後來我問戊○○原因，戊○○說如果不給
    ，丁○○會打他等語（詳1925號偵卷209 頁）。再綜觀被告
    丁○○對於解決土方短少之事，立場強硬，協調時先與被告
    乙○○、甲○○、己○○共同毆打戊○○，被告丁○○另向
    戊○○恫嚇稱「如不交土方，要將其押至山上活埋」等語，
    以此惡害之通知恐嚇戊○○，致戊○○心生畏懼，乃應允將
    其對丙○○之債權轉讓與被告丁○○，丁○○嗣則收取共計
    311萬元之款項，是被告丁○○有恐嚇得利犯行，要無可疑
    。
  (四)證人丙○○於本院具結證稱：伊曾經向戊○○購買白河鎮○○○段木屐寮小段457之3、633之3、633之10號土地之土方
    ，價金三百六十多萬元，土方數量約18萬多一點立方公尺。
    運送上開土方需要租別人的土地經過，係向一位約六、七十
    歲歐巴桑租，不知道姓名。我先經過糖廠的土地，然後要到
    歐巴桑三角地，再到農地。那塊地種柳丁，我一次付給她二
    萬元或三萬元記不得了。我租一次，期間到土方運完，期間
    不到一個月。伊沒有看過振宗營造有限公司之86年11月24日
    租賃契約書、86年12月2日協議書、86年11月22日補償同意
    書、租賃合約書影本肆份，我也沒有參與這些事等語。核與
    被告上開所辯：丙○○與刑警隊許宗勝來找我談出土過路之
    事，因他們開挖的土方的聯外道路是我租的，他們知道以前
    跟我有糾紛過，所以來找我談以前欠十八萬立方土方之事，
    由丙○○付三百萬元，解決上開欠十八萬立方土方之事，我
    就拿聯外道路租地契約給丙○○去出土云云，可謂南轅北轍
    。況被告上開於本院所提出之租賃契約書、協議書、補償同
    意書、租賃合約書等四份文件，其上所載之時間與本案被告
    恐嚇得利犯行之時間87年10月16日至88年3月19日止，發生
    之時間相差近一年之久，足見兩者毫無相涉。（又證人丙○○於本院上開之證述，雖未經被告丁○○交互詰問，惟事先
    本院已告知被告：證人具狀不與你當面對質，如果你有問題
    提供給辯護人，由本院另訂期日，不通知你，由辯護人詰問
    ，等詰問完再另定期日給你表示意見，有何意見？被告丁○○答：同意〈詳本院卷第152頁〉，併此敘明）
五、【除被告丁○○外，其餘被告三人並無恐嚇得利之犯意】
  (一)查被告乙○○、甲○○及己○○並非系爭合作協議書之簽約
    代理人，亦非解除契約時簽立切結書之代理人，且亦無證據
    足資認定渠等知悉前揭合作協議書及切結書之內容。又被告
    乙○○、甲○○及己○○雖係「山川企業社」之員工，然渠
    等並未涉及公司經營、管理及營運業務，亦無查核或核閱公
    司合約及帳冊之權限。基此，被告乙○○等三人既無從知悉
    前揭合作協議書及切結書之內容，又無核閱公司帳冊之權限
    ，則渠等對於丁○○與戊○○間土石買賣糾紛之事，是否確
    實瞭解箇中原委？又渠等是否知悉被告丁○○交付之價金支
    票先後跳票之事實？均非無疑。
  (二)被告乙○○、甲○○及己○○三人，縱有耳聞老闆丁○○與
    告訴人戊○○間之土石糾紛，然所憑信者，無非係老闆段志
    志昇片面之詞，此由被告乙○○於警詢中數次供稱：我印象
    中丁○○跟戊○○說，戊○○欠了18萬立方公尺的土；丁○○說「戊○○欠18萬立方公尺的土，人家錢給了，土還沒..
    . 」；後來這些土方的錢誰拿走，我們都不知道，遇到跟錢
    有關的事，丁○○不會讓我們知道等語可知，此有原審勘驗
    筆錄附卷可按（詳原審卷(一)236、239、245、247頁）。準此
    ，被告乙○○等三人既未參與本件有關金錢往來之事，復聽
    聞老闆丁○○一再聲稱戊○○短少土方，自無從知悉支票跳
    票及解除契約之真正來龍去脈，致渠等主觀上「誤信」戊○○有收受價金，但卻短少給付土方之數量，依常情係不無可
    能。
  (三)從而，被告乙○○、甲○○及己○○雖有出手毆打戊○○，
    然渠等既誤認戊○○收受價金後卻短少土方數量，可見渠三
    人出手毆打戊○○之動機，係為了替老闆丁○○追討債務。
    是其後被告丁○○以將來惡害之通知恫嚇戊○○，要求戊○○轉讓其對丙○○之債權時，被告乙○○等三人雖亦在場，
    然渠三人主觀上既認為老闆丁○○對戊○○有債權存在，自
    難認渠三人有何與丁○○共同「得利」之不法所有意圖之犯
    意聯絡可言。
  (四)又案發當時，被告乙○○等人在場並出手毆打戊○○，既係
    出於為老闆丁○○追討債務之動機，故渠等毆打後，被告丁○○另行出於恐嚇取財之犯意，向戊○○恫嚇稱「如不交土
    方，要將其押至山上活埋」等語，顯然係出於個人意思之突
    發行為，尚難認被告乙○○三人另有與丁○○共同恐嚇之行
    為，併附說明。
六、【告訴人戊○○並未達到不能抗拒之地步】
    至於公訴人雖認被告丁○○毆打戊○○後，復加以恫嚇，至
    使戊○○不能抗拒，乃同意將其對丙○○之債權，轉讓與丁○○，認被告丁○○涉犯強盜得利罪嫌等語。惟查：
  (一)被告等人毆打戊○○後，復經被告丁○○恫嚇戊○○，戊○○乃同意解決土方短少之事，並同意將其對丙○○之債權讓
    轉與丁○○，丁○○遂讓戊○○返回住處，惟要求戊○○於
    翌日自行前往丙○○住處告知此事，而告訴人戊○○於翌日
    即自行前往丙○○住處等情，此據告訴人戊○○陳明在卷。
    故由被告丁○○於協商糾紛後，就讓告訴人自行離去，告訴
    人於翌日亦自行單獨前往丙○○住處等情觀之，告訴人戊○○之意思決定自由，尚非遭壓制到不能抗拒之程度。
  (二)又強盜罪中「至使不能抗拒」之要件，係指被害人在強暴或
    脅迫下，暫時喪失意思決定自由，僅能依加害人指示而為的
    情形。然觀諸被告丁○○自87年10月16日起至88年3 月19日
    止，先後5次，向丙○○收取共計311萬元之款項，有被告丁○○出具之借據單與請款單附卷可稽（詳警卷(一)108至115頁
    ）。以被告丁○○收取款項之時間，長達半年之久，且其事
    後未再對告訴人有其他加害之行為觀之，實難認告訴人僅因
    被告丁○○前揭恫嚇言語，即完全喪失意思決定自由長達半
    年之久。
  (三)本院綜合上開理由，認被告丁○○前揭「傷害及恫嚇」之加
    害行為，並未達至使告訴人戊○○不能抗拒之地步，認與強
    盜罪之構成要件不符，附此說明。
七、綜上所述，被告丁○○上開所辯，顯係事後卸責之詞，不足
    採信，罪證明確，犯行堪以認定。
乙、核被告丁○○所為，係犯刑法第346條第2項之恐嚇得利罪（
    原判決誤載為恐嚇取財罪）。公訴人雖認被告丁○○涉犯刑
    法第330條第1項之加重強盜罪嫌，惟被告丁○○之加害行為
    ，並未達至使告訴人戊○○不能抗拒之程度，已如前述，惟
    起訴之基本事實同一，應予變更起訴法條。又被告丁○○有
    如事實欄一所載之科刑及執行紀錄，有臺灣高等法院被告全
    國前案紀錄表在卷可參，其於有期徒刑執行完畢後，五年以
    內，再犯本件有期徒刑以上之罪，為累犯，應依法加重其刑
    。原審以被告丁○○罪證明確，適用刑法第346條第2項、第
    47條、罰金罰鍰提高標準條例第1條前段，並審酌被告丁○○於簽訂合約後，因支付價金之支票先後跳票，乃與告訴人
    戊○○解除契約，其明知對告訴人並無債權存在，卻因沒有
    土方可送工地而不甘損失，竟以系爭土地短少土方為由，強
    要告訴人解決此事，更以恫嚇之手段加害告訴人，所生危害
    甚大，且犯後否認犯行，態度不佳等一切情狀，量處有期徒
    刑一年二月，並認被告丁○○涉犯傷害罪嫌部分，雖與恐嚇
    得利犯行有方法結果之牽連關係，惟因傷害罪嫌部分，已逾
    告訴期間，故不另為不受理之諭知。認事用法，核無不合，
    量刑亦堪認妥適。被告上訴意旨仍執前詞否認犯罪而指摘原
    判決不當，及檢察官上訴意旨仍執前詞認被告應成立強盜得
    利罪而指摘原判決不當，均尚非有理由，均應予駁回。
貳、無罪部分
一、公訴意旨略以：
  (一)被告丁○○與被告乙○○、甲○○及己○○四人，於87年10
    月15日晚上10時許，在丁○○住處毆打告訴人戊○○，並質
    問戊○○積欠之土方要如何處理，戊○○表示並無積欠土方
    ，丁○○聞言更加不滿，向戊○○恫嚇稱：如不交土方，要
    將其押至山上活埋等語，致使戊○○心生畏怖而不能抗拒，
    遂同意將其因販售土方予丙○○而取得之債權，讓與丁○○
    ，由丁○○向丙○○收取款項，被告丁○○等人及戊○○於
    翌日上午前往丙○○住處，戊○○向丙○○表示，丙○○向
    其購買附表一編號02所示三筆土地之土方，前18萬立方公尺
    之價金均由丁○○收取。丁○○遂先後向丙○○收取共計31
    1萬元之款項。因認被告乙○○、甲○○及己○○涉犯刑法
    第330條第1項之加重強盜罪嫌。
  (二)被告丁○○另行起意，於88年10月間某日，向告訴人丙○○
    恐嚇稱：有二名死刑犯（意指卓文濱及李健彰）跑路須要跑
    路費，要向其拿取20萬元，如果不處理，會很麻煩等語，致
    丙○○心生畏懼，而於數日後，在臺南縣官田鄉南村104
    號其所有之漁塭養殖場，將20萬元交予丁○○。因認被告丁○○另犯刑法第346條第1項之恐嚇取財罪嫌。
二、按犯罪事實應依證據認定之，無證據不得認定犯罪事實。不
    能證明被告犯罪者，應諭知無罪之判決，刑事訴訟法第 154
    條第2項、第301條第1項，分別定有明文。
三、【被告乙○○、甲○○、己○○被訴加重強盜罪部分】
    本件公訴人認被告乙○○等三人涉有加重強盜罪嫌，無非以
    (1)被告乙○○於警詢中供稱毆打戊○○之自白；(2)合作協議
    書、切結書、借據單、請款單及支票影本；(3)證人丙○○之
    證述；(4)告訴人戊○○之指訴，為其主要論據。訊之被告乙○○等三人均堅決否認有加重強盜犯行，辯稱：並未強盜戊○○等語。辯護人提出辯護意旨稱：原審法院認被告甲○○
    、乙○○、己○○不具不法所有意圖，而為被告三人無罪之
    判決，雖並無違誤，但本案證據並無足資證明被告三人於87
    年10月15日曾與另一被告丁○○共同毆打被害人戊○○，原
    審判決認定被告甲○○、乙○○、己○○三人曾經共同毆打
    戊○○，仍有未當，略述如下：(一)就戊○○供述部分：比對
    被害人戊○○於警詢及原審之陳述，就本案最為關鍵之相關
    事實即：(1)丁○○究竟是與被告甲○○、乙○○、己○○中
    之何人共同毆打伊；(2)丁○○有無強押伊至丙○○家中，為
    前後不一之陳述，設如被害人指訴確曾存在，豈有遺忘而為
    不同之敘述？是其證述應係誣攀之詞，不足為採。(二)就丙○○供述部分：參照證人丙○○警詢、偵訊筆錄之供述，可以
    發現就「丁○○與戊○○究竟如何到達丙○○家中、被告一
    方共幾人、及同意給付三百餘萬元予丁○○之過程」等事實
    ，均有不同之陳述，上開事項如為證人丙○○所親自經歷，
    何以不能清楚記憶，屢為不同之供述？故其僅是為配合戊○○誣攀被告等人而為虛偽之陳述，非事實之真相。(三)就證人
    許宗勝供述部分：依照證人許宗勝於原審證言，固可為戊○○曾被毆打之證據，惟伊並未目睹戊○○被毆打的情形，是
    其證言仍不能為被告三人曾經共同毆打戊○○之證明等語。
    經查：
  (一)本件依調查所得之證據，認被告丁○○所為之傷害及恐嚇行
    為，尚未達到至使告訴人戊○○不能抗拒之程度，與強盜罪
    之構成要件有間，應變更起訴法條為恐嚇得利罪，已如前述
    ，惟被告乙○○等三人是否與被告丁○○共同涉犯恐嚇得利
    罪，自有究明必要，合先敘明。
  (二)被告乙○○於警詢之供述，因無法確保係出於任意性所為，
    不得採為認定犯罪事實之證據，已如前述。至於合作協議書
    、切結書、借據單、請款單及支票影本，雖可證明被告丁○○及告訴人戊○○並無債權債務關係，告訴人仍將其對丙○○之債權轉讓與被告丁○○之事實，惟被告乙○○等三人促
    使告訴人解決土方糾紛之動機及主觀犯意為何，厥為重點所
    在。
  (三)本院依證人許宗勝及丙○○之證述及客觀推理，認被告等四
    人有毆打戊○○之事實。惟被告乙○○、甲○○及己○○僅
    係被告丁○○之員工，並未參與系爭土石買賣之金錢往來，
    因聽信老闆丁○○所言，而誤認告訴人已收取價金，卻短少
    給付土方數量，故渠三人毆打告訴人之動機，係為了替老闆
    追討債務等情，亦如前述，自難認渠三人有何不法所有意圖
    。就被告丁○○另行出言恫嚇告訴人之行為，亦無積極證據
    認定被告乙○○等三人，與被告丁○○有何犯意聯絡。
  (四)準此，本件恐嚇得利之犯行，既係出於被告丁○○單獨所為
    ，被告乙○○等三人主觀上並無不法所有意圖，自難以恐嚇
    得利罪相繩。
四、被告丁○○被訴恐嚇取財罪部分
    本件公訴人認被告丁○○涉有恐嚇取財罪嫌，無非以(1)告訴
    人丙○○之指訴；(2)證人卓文濱及蕭輔鎮之證述，為其主要
    論據。訊之被告丁○○堅決否認有恐嚇取財犯行，辯稱：因
    為卓文濱向伊抱怨丙○○欠錢不還，伊才向丙○○轉告要好
    好處理，並未向丙○○恐嚇取財等語。辯護人提出辯護意旨
    稱：被告丁○○涉嫌對丙○○恐嚇取財部分，原審判決被告
    無罪，合乎無罪推定證據法則，並無不當等語。經查：
  (一)證人卓文濱於偵訊中證稱：丙○○沒有欠我錢，我也沒有請
    丁○○出面討債等語（詳1925號偵卷210 頁背面）。然縱以
    證人卓文濱所述可認被告丁○○辯詞不實，惟仍應以積極證
    據認定被告丁○○之犯罪事實。
  (二)查證人蕭輔鎮於偵查中雖證稱：88年10月間，在丙○○的魚
    塭，有看到丙○○將20萬元拿給丁○○等語。然於原審更詳
    為證述：當天係丙○○先到魚塭的工寮，丁○○後來才到，
    他們在工寮待了十分鐘左右，就是在聊天，他們講話的時候
    ，我站在工寮門口，沒有聽到他們吵架，丙○○要走的時候
    ，才拿20萬元給丁○○等語（詳原審卷(二)87、89頁）。足見
    告訴人丙○○雖有交付20萬元現金予丁○○之事實，惟二人
    在工寮內曾閒聊約十分鐘，且過程中並無爭執。
  (三)再參諸告訴人丙○○於原審陳稱：當時被告丁○○跟我交情
    不錯，他說他不好過，向我借錢及借土方經營砂石場等語（
    詳原審卷(二)91頁）。果被告丁○○有向告訴人丙○○恐嚇取
    財，告訴人丙○○對被告丁○○應避之惟恐不及，又何以供
    承當時與被告丁○○交情良好？復由證人蕭輔鎮證述丙○○
    交付現金予被告丁○○之客觀情狀觀之，其二人當時應係處
    於平和之狀態。從而，告訴人丙○○交付現金予被告丁○○
    之原因，尚無法排除係因雙方生意或金錢往來之故，而有合
    理懷疑存在。
五、綜上所述，被告四人此部分上開所辯，尚堪採信。是本件公
    訴人舉證所提出之證據，不能證明被告乙○○、甲○○及己○○有加重強盜之犯行，而被告丁○○向告訴人丙○○拿取
    現金之原因，不能排除係因二人生意或金錢往來之可能性。
    此外，並無其他積極證據足資證明被告乙○○、甲○○、己○○有何公訴人所指加重強盜之犯行，及被告丁○○對丙○○有何恐嚇取財之犯行，渠等犯罪均尚屬不能證明。原審以
    調查證據結果，斟酌全辯論意旨，認不能證明被告乙○○、
    甲○○、己○○有被訴加重強盜罪之犯行，被告丁○○有被
    訴恐嚇取財罪犯行，而均諭知被告乙○○、甲○○、己○○
    無罪，被告丁○○被訴恐嚇取財罪部分無罪，核均無不當，
    檢察官上訴意旨仍執前詞認被告乙○○、甲○○、己○○三
    人，縱無強盜得利之確定故意，亦具有強盜得利之不確定故
    意，應成立犯罪云云，及被告丁○○應成立恐嚇取財罪，指
    摘原判決此部分不當，為無理由，應予駁回。
、公訴不受理部分
一、公訴意旨略以：被告丁○○與被告乙○○、甲○○及己○○
    四人，於87年10月15日晚上10時許，在丁○○住處毆打告訴
    人戊○○成傷，因認被告乙○○、甲○○及己○○涉犯傷害
    罪嫌云云。（此部分原審並未判決，且彼等三人檢察官僅就
    其等被訴加重強盜罪原審判決無罪部分提起上訴，但依起訴
    書事實欄所載意旨，公訴人認該兩部分有牽連犯之關係，則
    依刑事訴訟法第348條第2項規定，此部分視為亦已上訴，併
    此敘明）
二、經查，本院雖認定被告乙○○等三人於87年10月15日，確有
    毆打告訴人戊○○之事實，有如前述，惟告訴人係遲至90年
    9月12日，才向警員申告遭被告等人毆打及強盜之內容，有
    告訴人戊○○之警詢筆錄可參（詳警卷28、29頁）。是被告
    乙○○等三人涉犯傷害罪嫌部分，顯已逾告訴期間，惟此部
    分與被告乙○○等三人被訴加重強盜罪部分，公訴人雖認有
    方法結果之牽連關係，然被告乙○○等三人被訴加重強盜罪
    部分，業經判決無罪，有如上述，則其等被訴傷害罪部分，
    仍應為公訴不受理之諭知。惟此部分原審並未判決，僅「併
    予敘明」，尚有未洽，檢察官就被告乙○○、甲○○及己○○等三人部分上訴，雖無理由，但原判決此部分既有上述可
    議之處，自屬無可維持，應予撤銷改判，依刑事訴訟法第30
    3條第3款規定，諭知公訴不受理。
據上論斷，應依刑事訴訟法第368條、第369條第一項前段、第36
4條、第303條第3款，判決如主文。
本案經檢察官王碧霞到庭執行職務。
中    華    民    國    95    年    6     月    8    日
                  刑事第三庭    審判長法  官  陳義仲
                                      法  官  張世展
                                      法  官  陳顯榮
以上正本證明與原本無異。
檢察官如不服本判決應於收受本判決後十日內向本院提出上訴書
，其未敘述上訴理由者並得於提起上訴後十日內向本院補提理由
書。
被告等不得上訴。
                                      書記官  李珍鳳
中    華    民    國    95    年    6     月    9     日
附錄法條：
刑法第346條：
意圖為自己或第3人不法之所有，以恐嚇使人將本人或第3人之物
交付者，處6月以上5年以下有期徒刑，得併科1000元以下罰金。
以前項方法得財產上不法之利益，或使第3人得之者，亦同。
附表一
┌──┬────────┬─────┬────────┐
│編號│土地座落(白河鎮)│土石採取量│買賣價格(新台幣)│
├──┼────────┼─────┼────────┤
│01  │六重溪段450-2、4│暫訂為39萬│每立方公尺單價為│
│    │50-3、450-4、450│2000立方米│26元（簽約時支付│
│    │-5、450-6(共五筆│          │總價10% 的訂金，│
│    │土地）          │          │即現金50萬元及支│
│    │                │          │票51萬9200元）  │
├──┼────────┼─────┼────────┤
│02  │糞箕湖段木屐寮小│線土坪計算│尚未訂立買賣契約│
│    │段457-3、633-3、│書預估之挖│                │
│    │633-10（共三筆土│土量為62萬│                │
│    │地）            │立方公尺  │                │
├──┼────────┼─────┼────────┤
│03  │糞箕湖段糞箕湖小│無        │尚未訂立買賣契約│
│    │段48-1          │          │                │
└──┴────────┴─────┴────────┘
附表二（被告丁○○交付購買系爭土地土方之支票，詳1925號偵
      卷81至87頁）
┌──┬──────┬────┬─────┬─────┐
│編號│   發票人   │ 發票日 │   面  額 │  票號    │
├──┼──────┼────┼─────┼─────┤
│一  │振宗營造有限│86/11/01│101萬2千元│WB0000000 │
│    │公司暨李全嘉│        │          │          │
├──┼──────┼────┼─────┼─────┤
│二  │同上        │86/11/26│483萬6千元│WB0000000 │
├──┼──────┼────┼─────┼─────┤
│三  │同上        │86/12/16│483萬6千元│WB0000000 │
├──┼──────┼────┼─────┼─────┤
│四  │同上        │87/02/01│483萬6千元│WB0000000 │
├──┴──────┴────┴─────┴─────┤
│金額共計：1552萬4千元。                             │
└──────────────────────────┘
附表三（被告丁○○出具之借據單及請款單）
┌──┬───┬────┬─────────┬────┐
│編號│ 名稱 │  日期  │金額（新臺幣）    │  備註  │                                         │
├──┼───┼────┼─────────┼────┤
│一  │借據單│87/10/16│共計70萬元。      │警(一)108 │
│    │      │        │(1)50萬元現金。    │        │
│    │      │        │(2)20萬元支票1張:付│        │
│    │      │        │  款人臺南區中小企│        │
│    │      │        │  銀，發票日87/12/│        │
│    │      │        │  16票號AB00000000│        │
├──┼───┼────┼─────────┼────┤
│二  │借據單│87/11/04│20萬元現金。      │警(一)109 │
├──┼───┼────┼─────────┼────┤
│三  │借據單│87/12/22│共計50萬元。      │警(一)110,│
│    │      │        │(1)面額25萬元支票2 │    111 │
│    │      │        │  張（付款人同右，│        │
│    │      │        │  ，發票日均87/01/│        │
│    │      │        │  31,票號AL0000000│        │
│    │      │        │  ;AL0000000）    │        │
├──┼───┼────┼─────────┼────┤
│四  │借據單│88/03/15│共計130萬元。     │警(一)112,│
│    │      │        │(1)10萬元現金。    │    113 │
│    │      │        │(2)面額為20萬元及60│        │
│    │      │        │  萬元之支票各3張,│        │
│    │      │        │  1張(付款人同右，│        │
│    │      │        │  發票日均為88/04/│        │
│    │      │        │  20,票號AL0000000│        │
│    │      │        │  至AL0000000）   │        │
├──┼───┼────┼─────────┼────┤
│五  │請款單│88/03/19│共計41萬元。      │警(一)114,│
│    │      │        │(1)面額21萬元及20萬│    115 │
│    │      │        │  元之支票各1張(付│        │
│    │      │        │  款人同右，發票日│        │
│    │      │        │  均為88/04/20，票│        │
│    │      │        │  號AL0000000,AL10│        │
│    │      │        │  35575）         │        │
├──┴───┴────┴─────────┴────┤
│金額共計：311萬元。                                 │
└──────────────────────────┘


司法院資訊處製作；財團法人民間司法改革基金會備份。
